【裁判字號】    92,簡上,22
【裁判日期】    920612
【裁判案由】    遷讓房屋
【裁判全文】
臺灣雲林地方法院民事判決  九十二年度簡上字第二二號
    上  訴  人  乙○○
    被上訴人    甲○○
右當事人間請求遷讓房屋事件，上訴人對於中華民國九十一年十二月二十五日本院北
港簡易庭九十一年度港簡字第二一七號第一審判決提起上訴，本院判決如左：
    主  文
原判決關於命上訴人給付超過新台幣柒萬伍仟元部分，及該部分假執行之宣告，並命
上訴人負擔訴訟費用之裁判廢棄。
右開廢棄部分被上訴人在第一審簡易之訴及假執行之聲請，均駁回。
上訴人其餘上訴駁回。
第一、二審訴訟費用由上訴人負擔十分之七，餘由上訴人負擔。
    事  實
甲、上訴人方面：
一、聲明：（一）原判決廢棄。（二）被上訴人在第一審之訴及假執行之聲請均駁回
    。（三）第一、二審訴訟費用由被上訴人負擔。
二、陳述：除與原判決記載相同者，茲引用之外，補稱：
    （一）上訴人於九十一年五月一日業已遷離雲林縣麥寮鄉○○路一二七號房屋，
          居住於位於雲林縣麥寮鄉○○路五十二號五樓之十二自購之房屋內，於搬
          離向被上訴人所租用之上開房屋前，業已告知被上訴人以承租房屋時給付
          之三萬元押金與所積欠之九十一年三、四月租金相互扣抵，並徵得被上訴
          人之同意，並無未給付租金之情事。
    （二）上訴人業已搬離向被上訴人所租用之上開房屋，且未堆積物品於上開房屋
          內，並無不返還房屋之理由。惟上訴人承租上開房屋時，曾因室內設備簡
          陋，裝修房屋並增建騎樓地共計花費七、八十萬元，上訴人於尚未搬離上
          開房屋以前，並曾多次告知被上訴人倘欲保留上開上訴人裝修所增加之設
          備，被上訴人應給付上訴人十萬元以為頂讓費用，如被上訴人不欲保留上
          開設備，則上訴人欲將其自費所增加之設備拆卸帶走，被上訴人自始至終
          均未表示是否欲保留上開設備，嗣至九十一年七月三十一日租期屆滿時，
          即以租期屆滿為由，強迫上訴人返還房屋鑰匙，因上訴人不從，被上訴人
          為達其保有上開上訴人所增加設備之目的，始以遷讓房屋為由，向上訴人
          提起本件訴訟。
乙、被上訴人方面：
一、聲明：（一）上訴駁回。（二）第二審訴訟費用由上訴人負擔。
二、陳述：與原判決相同記載相同，茲引用之外，補稱：伊於九十一年五月底時有口
    頭同意終止租約，但上訴人並未將系爭房屋之鑰匙、遙控器交還予伊，且迄今仍
    未將系爭房屋交還予伊使用。
    理  由
一、本件上訴人未於言詞辯論期日到場，核無民事訴訟法第三百八十六條所列各款之
    情形，爰依被上訴人聲請，由其一造辯論而為判決。
二、本件被上訴人起訴主張：上訴人於八十八年八月一日向被上訴人承租坐落雲林縣
    麥寮鄉○○路一二七號之房屋，每月租金一萬五千元。詎上訴人自九十一年三月
    起即未依約給付租金，且於契約終止後，受有相當租金之利益，致其受有損害，
    爰請求上訴人給付租金及返還利益共計十萬五千元，及自九十一年十月起至遷讓
    房屋日止，每月給付一萬五千元之損害金等語。上訴人則以：於九十一年五月一
    日業已遷離雲林縣麥寮鄉○○路一二七號房屋，居住於位於雲林縣麥寮鄉○○路
    五十二號五樓之十二自購之房屋內，於搬離向被上訴人所租用之上開房屋前，業
    已告知被上訴人以承租房屋時給付之三萬元押金與所積欠之九十一年三、四月租
    金相互扣抵，並徵得被上訴人之同意，並無未給付租金之情事。且上訴人業已搬
    離向被上訴人所租用之上開房屋，且未堆積物品於上開房屋內，並無不返還房屋
    之理由。惟上訴人承租上開房屋時，曾因室內設備簡陋，裝修房屋並增建騎樓地
    共計花費七、八十萬元，上訴人於尚未搬離上開房屋以前，並曾多次告知被上訴
    人倘欲保留上開上訴人裝修所增加之設備，被上訴人應給付上訴人十萬元以為頂
    讓費用，如被上訴人不欲保留上開設備，則上訴人欲將其自費所增加之設備拆卸
    帶走，被上訴人自始至終均未表示是否欲保留上開設備，嗣至九十一年七月三十
    一日租期屆滿時，即以租期屆滿為由，強迫上訴人返還房屋鑰匙，因上訴人不從
    ，被上訴人為達其保有上開上訴人所增加設備之目的，始以遷讓房屋為由，向上
    訴人提起本件訴訟等語。
三、按承租人於租賃關係終止後，應返還租賃物，民法第四百五十五條定有明文。
    承租人如不予返還，仍繼續占有、使用、收益租賃物者，即構成承租人返還義務
    之違反，出租人得依民法第四百五十五條規定，基於其契約上之請求權，請求承
    租人返還租賃物。返還租賃物，解釋上應包括租賃物本身，租賃物之鑰匙及遙控
    器等使用租賃物所必須之物品。經查被上訴人主張上訴人即承租人於九十一年五
    月間已向被上訴人即出租人為終止租約之意思表示，並經被上訴人同意，惟上訴
    人自租賃契約終止後，仍遲遲未將系爭房屋之鑰匙及遙控器返還予出租人，致使
    出租人無法就系爭房屋為占有、使用及收益之事實，為被上訴人所不爭執，堪信
    被上訴人與上訴人間之租賃契約業因被上訴人與上訴人雙方之合意而於九十一年
    五月三十一日終止，且上訴人迄今仍未將系爭房屋之錀匙及遙控器返還予出租人
    ，致使出租人無法就系爭房屋為占有、使用及收益。本件上訴人於租賃契約終止
    以後，遲未將系爭房屋之錀匙及遙控器返還予被上訴人，致使被上訴人無法就系
    爭房屋為占有、使用及收益之行為，顯已構成承租人租賃物返還義務之違反，被
    上訴人依民法第四百五十五條規定，基於其契約上之請求權，請求上訴人返還系
    爭租賃物，於法自屬有據，應予准許。
四、至本件上訴人雖主張：其承租系爭房屋時，因室內設備簡陋，曾裝修房屋並增建
    騎樓地共花費七、八十萬元，於尚未搬離系爭房屋之前，曾多次詢問被上訴人是
    否欲保留上述增加之設備，被上訴人均未表示意見，及至租期屆滿時，始以租期
    屆滿為由，強迫上訴人返還房屋鑰匙云云。惟按，承租人所有民法第四百三十一
    條第一項之費用償還請求權，與其在租賃關係終止後所負返還租賃物之義務，非
    有互為對價之關係，不得藉口其支付之有益費用未受清償，即拒絕租賃物之返還
    （最高法院三十三年度上字第二三二六號判例參照）。是本件上訴人縱令於承租
    系爭房屋時，確曾進行裝修、增建而支出有益費用，並因而增加系爭房屋之價值
    ，亦不得拒絕租賃物之返還，上訴人主張其所支出之有益費用未受清償，拒絕租
    賃物之返還，自無足取。
五、又按，承租人應依約定日期，支付租金，民法第四百三十九條定有明文。查本件
    被上訴人主張與被上訴人約定每月應給付一萬五千元之租金，應於每月一日以前
    繳納，且上訴人自九十一年三月起即未依約繳納租金等語，業據其提出租賃契約
    書一份為證，並為被上訴人所不爭執，堪認被上訴人前揭部分之主張為真正。又
    被上訴人與上訴人間之租賃契約業因被上訴人與上訴人雙方之合意而於九十一年
    五月三十一日終止，已如前述，是被上訴人主張上訴人應給付自九十一年三月一
    日起至租賃契約終止時即九十一年五月三十一日止之租金部分，共計四萬五千元
    ，為有理由，應予准許。
六、再按，無法律上之原因而受利益，致他人受損害者，應返還其利益，不當得利之
    受領人，依其利益之性質或其他情形不能返還者，應償還其價額。民法第一百七
    十九條、第一百八十一條但書分別定有明文。無權占有他人房屋，可能獲得相當
    於租金之利益，為社會通常之觀念，最高法院亦著有六十一年台上字第一六九五
    號判例可資參照。本件上訴人與被上訴人間之租賃契約已自九十一年五月三十一
    日終止，已如前述，是上訴人自九十一年六月一日起，應屬無法律上權源占有系
    爭房屋，又上訴人占有系爭房屋，受有占有之利益，致被上訴人受有不能使用收
    益系爭房屋之損害，而依其利益之性質不能返還，被上訴人基於不當得利之法律
    關係，訴請上訴人返還其相當於租金之不當得利價額，核屬有據，則被上訴人依
    不當得利之法律關係，請求上訴人給付自九十一年六月至九月間相當於租金之利
    益，共計六萬元，及自九十一年十月起至遷讓日止每月給付相當於租金之利益之
    一萬五千元，為有理由。
七、另按，二人互負債務，而其給付種類相同，並均屆清償期者，各得以其債務，與
    他方之債務，互為抵銷，民法第三百三十四條第一項定有明文。本件上訴人主張
    曾向被上訴人要求以承租系爭房屋時所繳納之押金與九十一年三、四月之租金相
    互抵銷，並徵得被上訴人之同意等語，為被上訴人所不爭執，堪信上訴人前開部
    分之主張應屬真正，是上訴人主張以上開押金部分，與被上訴人請求給付之三、
    四月租金共計三萬元主張抵銷，應予准許。
八、綜上所述，本件被上訴人請求上訴人給付之金額，扣除前開上訴人得主張抵銷之
    金額後，即請求上訴人應給付七萬五千元及自九十一年十月起至遷讓日止每月給
    付一萬五千元部分，為有理由，應予准許，逾此部分之請求，為無理由，應予駁
    回，其此部分假執行之聲請亦失所依附，應併予駁回。原審就超過上開應准許部
    分，為被上訴人勝訴之判決並為假執行之宣告，尚有未洽，上訴意旨就此部分指
    摘原判決不當，求予廢棄改判，為有理由。至於上開應准許部分，原審為被上訴
    人勝訴之判決並為假執行之宣告，經核並無違誤，上訴意旨就此部分仍執前詞，
    指摘原判決不當，求予廢棄，為無理由，應予駁回。
九、據上論結，本件上訴為一部有理由，一部無理由，依民事訴訟法第四百三十六條
    之一第三項、第四百四十九條第一項、第七十九條、第三百八十五條第一項前段
    ，判決如主文。
中      華      民      國    九十二    年      六      月    十二      日
                            臺灣雲林地方法院民事庭
~B審判長法官
~B法      官
~B法      官
本件不得上訴


司法院資訊處製作；財團法人民間司法改革基金會備份。
